---
title: "¿Cómo importar datos en R?"
author: "Agustín Alesso"
output: html_document
---

Los datos se pueden almacenar en diversos formatos. Los más comunes son archivos de texto (\*.txt, \*.dat, etc) o texto separado por comas (\*.csv), o bien en planillas de cálculos (\*.xls o \*.xlsx). `R` cuenta con on asistente de importación de datos (`Tools > Import Dataset`) que es una interfase de la función `read.table()`. A continuación se describe como importar datos en `R`

## Caso 1: archivo de texto o separado por comas

Supongamos que tenemos el archivo de texto `prueba.txt`. La función `read.table()` permite leer archivos de texto que tienen datos en formato de tabla (e.g. variables en columnas y observaciones en filas) y devolver un `data.frame`. En `?read.table` se detallan todos los argumentos. Los más importantes son:

- `header` para indicar si las columnas tienene encabezados que deben ser usados como nombre de las variables.

- `sep` para indicar el separador de columnas

- `dec` para indicar el simbolo decimal

Dependiendo de las combinaciones de estos 3 argumentos hay variantes (`read.csv()`, `read.csv2()`, `read.delim()`, `read.delim2()`) que son atajos de `read.table()` (ver ayuda) 

Mediante algun editor de textos (puede ser dentro de RStudio) conviene abrir el archivo y examinarlo para determinar:

- Tiene encabezados?
- Cómo están separadas las columnas?
- Cuál es el símbolo del decimal?

Luego dentro del script armar la llamada a la función `read.table()`. Suponiendo que el archivo se llama `prueba.txt` las alternativas serían:

```{r, eval = F} 
# Con encabezados, separado por tabulaciones y el decimal es el punto
prueba <- read.table("prueba.txt", header = T, sep = "\t", dec = ".")

# Con encabezados, separado por tabulaciones y coma como decimal
prueba <- read.table("prueba.txt", header = T, sep = "\t", dec = ",")

# Con encabezados, separado comas y punto como decimal
prueba <- read.table("prueba.txt", header = T, sep = ",", dec = ".")

# Con encabezados, separado punto y coma, y con coma como punto decimal
prueba <- read.table("prueba.txt", header = T, sep = ";", dec = ",")
```

## Caso 2: planilla de cálculo

En este caso se necesita cargar un paquete adicional llamado `xlsx` que tiene la función `read.xlsx()`. Suponiendo que nuestros datos estan en la planilla `prueba.xlsx` dentro de la hoja 1.

```{r, eval = F}
# Si el paquete no esta instalado hay que instalarlo la primera vez
install.packages("xlsx")

# Una vez instalado cargarlo en memoria
library(xlsx)

# Leer los datos
prueba <- read.xlsx("prueba.xlsx", sheetIndex = 1)
```

Alternativamente, dentro de la planilla de calculo se puede exportar la hoja como archivo CSV y usar una de las alternativas de `read.table()`

## Caso 3: desde el portapapeles

Una alternativa conveniente para acceder rápidamente a los datos es usando el portapapeles. Suponiendo que los datos estan en una hoja de cálculos:

1. Seleccionar el rango de celdas que nos interesa incluyendo los encabezados

2. Copiar en el porta papeles (CTRL + C)

3. Luego en R

```{r, eval = F}
datos <- read.table("clipboard")
```