---
title: "Introducción a `ggplot2`"
author: "Agustín Alesso"
output: 
  html_document:
    toc: yes
    toc_float: yes
---

## Sistemas de gráficos en **R**

**R** cuenta con tres sistemas para graficar:

- El básico o `base plot system`, que viene por defecto y tiene funciones para hacer gráficos simples `plot()` y otras (`hist()`, `barplot()`, `boxplot()`, etc). Usa un enfoque lienzo y lapiz donde cada capa se tiene que ir agregando una por una. El para gráficos más complejos (con subgrupos o multipanel) requiere programar más. Una desventaja es la sintaxis poco consistente.

- El paquete `lattice` desarrollado por Deepayan Sarkar, que implementa graficos tipo `trellis` (multipanel). Al contraro de el paquete `base`, `lattice` tiene un sintaxis más coherente y en vez de tener un enfoque _lienzo y lápiz_, todos los componentes del gráfico se declaran en una función. muy conveniente para graficos condicionales pero complicada para combinar gráficos o hacer ajustes finos.

- El paquete `ggplot2`, desarrollado por [Hadley Wickham](http://hadley.nz/), está basado en la filosofía _Gramática de gráficos_ (_grammar of graphics_). Combina los dos enfoques: _lienzo-lápiz_ y _función_. Uno provee los datos, indica que variables asignar a las estéticas (ejes, escalas, colores, símbolos) y tipo de gráfico hacer y `ggplot2` se encarga del resto. Puede ir agregando capas. Es muy potente para la exploración y visualización de datos en formato de tabla con filas (observaciones) y columnas (variables).

## ¿Cómo conseguir `ggplot2`?

Para instalar por primera vez en la computadora:

```{r, eval = F}
# Solo
install.packages("ggplot2")

# O junto con la familia tidyverse
install.packages("tidyverse")
```

Lo anterior se debe realizar por única vez si el paquete no está previamente instalado en la máquina. Para usar las funciones en una sesion de trabajo hay que cargarlo con `library()`:

```{r, eval = T}
# Solo
library("ggplot2")

# O junto con la familia tidyverse
library("tidyverse")
```

**R** va a avisarnos en la consola que esta enmascarando (reemplazando) algunas funciones que ya estaban en el entorno, o bien el paquete nos devuelve algun mensaje. A menos que diga `Error ...`, eso está bien.

## Partes básicas de un gráfico

Si bien es dificil resumir como trabaja `ggplot2` en un párrafo, la estrategia para graficar puede resumirse así:

1. Se comienza con `ggplot()` para suministrar el set de datos y se definen. Se definen los parámetros estéticos, i.e. que variables van a los ejes, colores, escales, etc., con la `aes()`.

En este caso el set de datos es `terneros` y queremos hacer un histograma. En el eje `x` vamos a indicar el `Peso` y en `relleno` vamos a indicar la `Procedencia`

```{r}
library(readxl)
terneros <- read_excel("./data/pesada_terneros.xlsx")

# Iniciar objeto
p <- ggplot(terneros, aes(x = Peso, fill = Procedencia))
p
```

2. Luego agregar las capas o layers con las geometrías `geom_*` que uno quiere graficar (tipo de gráfico)

En este caso como es un histograma entonces `geom_histogram()` es la geometría indicada.

```{r}
# Iniciar objeto
p <- p + geom_histogram()
p
```

3. Si es necesario ajustar la escala de colores con `scales_`. En este caso vamos a probar un gradiente de colores con `scale_color_brewer()`.

```{r}
# Iniciar objeto
p <- p + scale_fill_brewer("RdYlGn", type = "div")
p
```


4. Suponiendo que queremos dividir en paneles se puede usar `factes_wrap()`. En este caso agregamos `Fecha` como facets.

```{r}
p <- p + facet_wrap(~ Fecha)
p
```

5. Se puede modificar los ejes de coordenadas con las funciones de tipo `coords_()`. Por ejemplo, para ilustrar vamos a rotar el gráfico.

```{r}
p <- p + coord_flip()
p
```

6. Por último se pueden modificar los títulos de los ejes y otros detalles como la leyenda

```{r}
p <- p + labs(x = "Peso (kg)", y = "frecuencia")
p

p <- p + guides(fill = guide_legend(title = "Procedencia"))
p
```

## Todo en un solo paso

Anteriormente fuimos agregando partes al gráfico. Una característica de `ggplot2` es que mediante `+` se pueden ir combinando los comandos.

```{r}
p <- ggplot(terneros, aes(x = Peso, fill = Procedencia)) +
  geom_histogram() +
  scale_fill_brewer("RdYlGn", type = "div") +
  facet_wrap(~ Fecha) +
  coord_flip() + 
  labs(x = "Peso (kg)", y = "frecuencia") + 
  guides(fill = guide_legend(title = "Procedencia"))
p
```

O más avanzado, agregando estadísticas de resumen calculadas

```{r}
# Agregar linea representando medias por procedencia  y fecha
library(dplyr)
med <- terneros %>% 
  group_by(Procedencia, Fecha) %>%
  summarise(media = mean(Peso))
med

# Combinar en el grafico (coord_cartesian para que vuelva a horizontal)
p + coord_cartesian() + geom_vline(data = med, aes(xintercept = media))
```