---
title: "Introducción a `dplyr`"
author: "Agustín Alesso"
output: 
  html_document:
    toc: yes
    toc_float: yes
    toc_depth: 3
---

## ¿Qué es `dplyr`? 

`dplyr` es un paquete de **R** muy potente para la exploración, transformación y resumen de datos en formato de tabla con filas (observaciones) y columnas (variables). Es un componente de un conjunto de packages llamado `tidyverse` desarrollados por [Hadley Wickham](http://hadley.nz/)  

El paquete contiene un conjunto de funciones (o _verbos_) que realizan operaciones comunes para el manejo de datos tales como: filtrar filas, seleccionar columnas, re-ordenar filas, agregar o transformar columnas, resumir datos. También permite agrupar los datos facilitando la estrategia _split-apply-combine_, es decir, dividir (_split_) los datos según una variable de grupo, aplicar (_apply_) alguna transformación o resumen y combinar (_combine_) las partes para presentar los resultados.

Si bien **R** base tiene funciones que realizan las mismas tareas (`split()`, `subset()`, `apply()`, `sapply()`, `lapply()`, `tapply()` and `aggregate()`), el paquete `dplyr` brinda una interface más consistente que permite trabajar de manera más facil con `data.frame` (tabla de datos) más que con vectores.

## ¿Cómo conseguir `dplyr`?

Para instalar por primera vez en la computadora:

```{r, eval = F}
# Solo
install.packages("dplyr")

# O junto con la familia tidyverse
install.packages("tidyverse")
```

Lo anterior se debe realizar por única vez si el paquete no está previamente instalado en la máquina. Para usar las funciones en una sesion de trabajo hay que cargarlo con `library()`:

```{r, eval = T}
# Solo
library("dplyr")

# O junto con la familia tidyverse
library("tidyverse")
```

**R** va a avisarnos en la consola que esta enmascarando (reemplazando) algunas funciones que ya estaban en el entorno, o bien el paquete nos devuelve algun mensaje. A menos que diga `Error ...`, eso está bien.

## Verbos importantes de `dplyr` para recordar

Toda la estrategia de trabajo con datos de `dplyr` se basa en 6 verbos:

verbo            descripción
---------------- ---------------------------------------------
`select()`	     selecciona columnas (variables)
`filter()`	     filtra o selecciona las filas (observaciones)
`arrange()`	     re-ordena las filas
`mutate()`       crea nuevas columnas o modifica las preexistentes
`summarise()`    resumen los valores de una variable
`group_by()`     permite aplicar los verbos anteriores en subgrupos (_split-apply-combine_)
`sample_n()`     para tomar muestras aleatorias con o sin reposición
---------------- ---------------------------------------------

En la mayoría de los casos la sintaxis es:

`function(que_datos, que_hacer_con_los_datos)`

En `que_datos` hay que poner el nombre del set de datos o `data.frame` (a menos que se use el operador `%>%` para encadenar, mas adelante) y en `que_hacer_con_los_datos` indicar que operación, condicion, transformacion, etc aplicar a las filas y columnas.

## `dplyr` en acción

Para ilustrar el uso del paquete vamos a usar los datos contenidos en el archivo `pesada_terneros.xlsx`. Para más detalles ir a la hoja de descripción de datos.

```{r}
# Cargar los datos con readxl
library(readxl)
terneros <- read_excel("./data/pesada_terneros.xlsx")
```

### Seleccionando variables

Una tareas básicas cuando se exploran datos es la selección de columnas de interés (variables). Esto se lleva a cabo con `select()`.

Para seleccionar las columnas `Procedencia`, `IDV` y `Peso`:

```{r}
# Sin asignar
select(terneros, Procedencia, IDV, Peso)

# Creando un nuevo set de datos
mis_columnas <- select(terneros, Procedencia, IDV, Peso)
```

Por defecto, si no se asigna a un nuevo objeto, el resultado de la operación se imprime en la consola con la función `print()` la cual por defecto muestra las 10 primeras observaciones y la cantidad de columnas que entran en la pantalla. Aquellas columnas que no entran son indicadas al pie.

Si quiero ver más registros se puede usar el argumento `n = ` de `print()`

```{r}
print(mis_columnas, n = 15)
```

Con `n = "all"` se imprimen todas (no se muestra por razones obvias)

El orden en que aparecen las variables en el resultado es el orden que se utilizó al seleccionarlas.

```{r}
# El orden altera el producto
select(terneros, Procedencia, IDV, Peso)
```

También se puede usar los comnados `starts_with()`, `ends_with()`, `contains()`, etc (ver `?select_helpers)` para más opciones). Para elegir varias columnas que tienen un patron sin tener que tipear todos los nombres.

```{r}
# Selecciona columnas que empiezan con P
select(terneros, starts_with("P"))
```

Para omitir algunas columnas en la seleccion se puede usar el `-` antes del nombre.

```{r}
# Selecciona columnas que empiezan con P
select(terneros, -IDV, -starts_with("P"))
```

### Seleccionando observaciones

Otra tarea muy frecuente es seleccionar casos o observaciones que cumplan con alguna condición. Esto se lleva a cabo con `filter()`. Se pueden usar los operadores _booleanos_ `==`, `>`, `<`, `>=`, `<=`, `!=`, `%in%`) para crear pruebas o condiciones lógicas.

Para seleccionar los terneros de `Los Corralitos`:

```{r}
# Sin asignar
filter(terneros, Procedencia == 'Los Corralitos')

# Creando un nuevo set de datos
corralitos <- filter(terneros, Procedencia == 'Los Corralitos')
```

La seleccion se puede hacer por más de una condicion. Por ejemplo, seleccionar los de `Los Corralitos` que pesen más de 200 kg:

```{r}
filter(terneros, Procedencia == 'Los Corralitos', Peso > 200)
```
 
`filter()` asume que cada condicion se debe cumplir en simultaneo para que la observación sea seleccionada. Esto equivale a utilizar el operador `&` (_Y_). En caso de querer seleccionar aquellos registros que cumple una u otra condicion se usa el operador `|` (_O_). Poniendo `!` delante de la condicion se invierte la selección.

```{r}
# Operador &
filter(terneros, Procedencia == 'Los Corralitos' & Peso > 200)

# Operador |
filter(terneros, Procedencia == 'Los Corralitos' | Peso > 200)
```

Con el operador `%in%` se puede especificar un rango de valores que deben cumplir. Por ejemplo terneros de `Los Corralitos`, `Las Glicinas` y `Don Alberto`

```{r}
# Indicando cada nombre
filter(terneros, Procedencia == 'Los Corralitos', Procedencia == 'Las Glicinas', Procedencia == 'Don Alberto')

# Más resumido con %in%
filter(terneros, Procedencia %in% c('Los Corralitos', 'Las Glicinas', 'Don Alberto'))
```

### Encadenando operaciones (operador `%>%`)

`dplyr` importa el operador `%>%` de otro paquete llamado `magrittr`. Este operador permite encadenar operaciones realizadas con los verbos. De este modo no hay que ir creando tablas intermedias o anidar funciones. El operador traduce como `luego` y se le de izquierda a derecha y se puede. 

Ejemplo: Reportar los IDV y peso de los terneros con más de 250 kg. Esto implicaría seleccionar las columnas de interés y luego filtrar la tabla o vice versa.

```{r}
# Creando tablas intermedias
terneros2 <- select(terneros, IDV, Peso)
terneros2
terneros2 <- filter(terneros2, Peso > 250)
terneros2

# Anidando
filter(select(terneros, IDV, Peso), Peso > 250)

# Usando %>%
terneros %>%
  select(IDV, Peso) %>%
  filter(Peso >  250)
```

Con `%>%` se puede omitir el nombre de la tabla sobre la que se está trabajando (bonus: menos tipeo). 

La última opción se lee: _tomar la tabla `terneros`, **luego** seleccionar las columnas `IDV` y `Peso`, **luego** filtrar los terneros con pesos mayores a 250 kg. 

El operador de encadenamiento es muy útil cuando se encadenan muchas operaciones.


### Ordenar las filas

Para ordenar según algun criterio aplicado a las columnas se usa  `arrange()`. Por ejemplo, continuar con lo anterior pero mostrar ordenadospor peso.

```{r}
# Ordenar de menor a mayor
terneros %>%
  select(IDV, Peso) %>%
  filter(Peso >  250) %>%
  arrange(Peso)
```

Con `decs(variable)` se ordena de mayor a menor

```{r}
# Ordenar de mayor a menor
terneros %>%
  select(IDV, Peso) %>%
  filter(Peso >  250) %>%
  arrange(desc(Peso))
```

### Crear o transformar columnas

Para crear nuevas columnas aplicando funciones a otras, o bien para transformar columnas se usa `mutate()`. Se pueden modificar más de una columna a la vez. Por ejemplo, suponiendo que interesa obtener el logaritmo natura de los pesos o elevar los pesos al cuadrado. 

```{r}
terneros %>% 
  mutate(log_peso = log(Peso), peso2 = Peso**2) %>%
  select(Peso, log_peso, peso2)                        # para que se vea mejor el resultado 
```

Esto no cambia el set de datos `terneros` ya que no se lo asignó a ningun objeto. Para sobreescribir o actualiza el set de datos `terneros` hay que asignarlo al mismo objeto.

```{r}
terneros <- terneros %>% 
  mutate(log_peso = log(Peso), peso2 = Peso**2)
```

Aclaración: Si se hubiese usado `select()` el set de datos terneros solamente contendría las columnas seleccionadas.

Otro ejemplo más útil: calcular los z-scores de los peso (para ello se requiere calcular el promedio y desvio) y crear una columna que indique si es un outlier y luego reportar los que son outliers.

```{r}
terneros %>% 
  mutate(z = (Peso - mean(Peso))/sd(Peso), outlier = ifelse(abs(z) > 3, "si", "no")) %>%
  filter(outlier == "si") %>%
  select(IDV)
```

### Resmuir datos

Mediante `summarise()` se pueden aplicar funciones para resumir en un solo valor los valores de las columnas. Las funciones a aplicar deben devolver un único valor, por ejemplo `mean()`. Si usamos `summary()` esto devolverá 6 valores y dará error.

```{r}
terneros %>%
  summarise(media = mean(Peso), sd = sd(Peso), n = n(), suma = sum(Peso), procedencias = n_distinct(Procedencia))
```

Nuevamente estos resultados pueden asignarse a otro objeto o bien encadenarse con otras operaciones.

Otro ejemplo, obtener la cantidad de terneros de cada procedencia

```{r}
terneros %>%
  group_by(Procedencia) %>%
  count()
```

Otro ejemplo más, cantidad de terneros de cada procedencia separados en mayor o menor a 200 kg

```{r}
terneros %>%
  group_by(Procedencia, Peso > 200) %>%
  count()
```

### Agrupar (último pero no menos importante)

El verbo `group_by()` es muy útil para aplicar operaciones en subgrupos y presentar todo junto (_split-apply-combine_). Lo que hace es indicar que en el `data.frame` hay una o más variables que conforman los grupos. Luego cada operación se aplica a esos subgrupos.

Ejemplo: calcular media, desvio, n y suma para cada procedencia.

```{r}
terneros %>%
  group_by(Procedencia) %>%
  summarise(media = mean(Peso), sd = sd(Peso), n = n(), suma = sum(Peso))
```

### Muestrear

El verbo `sample_n()` and `sample_frac()` son útiles para tomar muestras aleatorias (con o sin reposición)  de un conjunto de observaciones. También se puede hacer por subgrupo!

```{r}
# Una muestra de 50 novillos
muestra50 <- terneros %>%
  sample_n(50)
muestra50

# Una muestra de 10 novillos de cada procedencia
muestra_procedencia <- terneros %>%
  group_by(Procedencia) %>%
  sample_n(10)
muestra_procedencia
```
