---
title: "¿Cómo estimar las medias, SE e IC de los tratamientos?"
author: "Agustín Alesso"
output: html_document
---

```{r, echo = F}
library(knitr)
opts_chunk$set(comment = NA)
```

En DCA vimos un procedimiento para obtener las medias de los tratamientos, así como los errores estándar e intervalos de confianza. Esto se hacía ajustando un modelo de celdas usando "- 1". Por ejemplo, usando los datos del Ejercicio 1 del TP2:

```{r}
trigo_DCA <- read.csv("trigo_variedades.csv")
mod <- aov(rend ~ Variedad - 1, trigo_DCA)
summary.lm(mod)
confint(mod)
```

No obstante, esto no es aplicable cuando tenemos otro diseño que no sea DCA. Un procediminto más generalizado para obtener las medias, SE e IC se obtiene usando la función `lsmeans()` del paquete `lsmeans`.

```{r}
# Cargar paquete (instalarlo previamente si no estaba instalado)
library(lsmeans)

# Medias e IC
lsmeans(mod, specs = "Variedad")
```

Por ejemplo, en el ejercicio 1 del TP 5.

```{r}
trigo_DCL <- read.csv("trigo_variedades_DCL.csv")

trigo_DCL <- within(trigo_DCL, {
  Fila <- as.factor(Fila)
  Columna <- as.factor(Columna)
})

mod <- aov(rend ~ Fila+ Columna + Variedad, trigo_DCL)
lsmeans(mod, specs = "Variedad")
```
